【裁判字號】    95,判,1368
【裁判日期】    950824
【裁判案由】    商標異議
【裁判全文】
最  高  行  政  法  院  判  決
                                     95年度判字第01368號
上  訴  人  經濟部智慧財產局
代  表  人  丙○○
訴訟參加人  同皇企業有限公司
代  表  人  乙○○○
訴訟代理人  楊祺雄律師
            劉法正律師
被 上訴 人  美商‧貝爾康公司
代  表  人  甲○○○○○○○○
上列當事人間因商標異議事件，上訴人對於中華民國94年1月28
日臺北高等行政法院92年度訴字第2250號判決，提起上訴。本院
判決如下：
    主  文
上訴駁回。
上訴審訴訟費用由上訴人負擔。
    理  由
一、本件上訴人經濟部智慧財產局之訴訟參加人同皇企業有限公
    司於原訴訟程序為本件上訴人之訴訟參加人，雖其於上訴訴
    狀逕列為上訴人，惟依法仍應認係為上訴人提起本件上訴，
    本院爰列經濟部智慧財產局為上訴人，並列同皇企業有限公
    司為輔助上訴人之訴訟參加人，先予敘明。
二、上訴人方面之上訴意旨略謂：(一)、證45、證46之產品說明單
    、宣傳單、消費者意見回函單、產品照片等均為被上訴人自
    行制作之私文書，應提出其原本，顯毫無形式上之證據力。
    原判決不察，竟適用著作權法第13條規定，即認證45、證46
    號文書為形式上真正，惟查，著作權法第13條所謂著作人、
    著作發行日期之推定等規定，實係有關該等證據能否證明待
    證事實（即據以異議商標是否於1984、1985年即已使用）之
    問題，亦即為文書之實質證據力問題，惟此必待文書先有形
    式證據力後，始能認定。是以，原判決對於證45、證46號文
    書形式上證據力之認定，未先適用民事訴訟法相關規定加以
    認定，逕以著作權法第13條規定推定該等證據已有形式上真
    正，顯有不適用法規及適用法規不當之違法。況依著作權法
    第13條規定及第3條第l項第1款、第14款及第15款規定，被
    上訴人所印製之商品型錄、購買指南等，是否屬於著作權法
    規範之文學、科學、藝術或其他學術範圍之創作，已有疑慮
    ？而該些資料何時印製完成？有無發行或對不特定第三人公
    開發表作為商業上行銷商品之用途，更無具體證據佐證，被
    上訴人對此自應負舉證責任，證明前述資料之發行日期與內
    容之真實性，非由參加人舉反證推翻。如被上訴人無法證明
    前述資料之發行日期與內容為真實，亦無法證明其確有我國
    商標法第6條規定：「本法所稱商標之使用，指為行銷之目
    的，將商標用於商品、服務或其有關之物件，或利用平面圖
    像、數位影音、電子媒體或其他媒介物足以使相關消費者認
    識其為商標。」將據以異議商標於發行當時即以行銷為目的
    使相關消費者認識其為商標，自非屬商標法上所稱「商標之
    使用」。退萬步言，縱認證45、證46號有形式上證據力，亦
    未必有實質上證據力。尤其，參加人自美國加州政府網站下
    載之被上訴人公司基本資料顯示，被上訴人公司係設立於19
    83年，當時被上訴人公司名稱為C.J.Pipkin Corporation
    ，於1986年7月30日始更名為Belkin Components，爾後於19
    86年8月1日才獲得許可，得以Belkin Components之名義從
    事營業活動。從而，於1984年、1985年間，被上訴人公司既
    尚未更名為Belkin Components，又如何會出現以Belkin
    Components具名之「1984 Belkin Components &MarketPlan
    」「1985 Belkin Components&MarketPlan」等標示字樣？
    尤有甚者，被上訴人一再主張據以異議商標於國內外均屬著
    名商標，然被上訴人執以證明據以異議商標已有使用之證據
    ，僅為被上訴人自行製作之少數型錄、宣傳單、產品照片，
    惟有關據以異議商標於新聞雜誌、電視廣告或其他公開媒體
    展示或刊登之證據，卻完全無法提出，此足見，證45、證46
    號不無被上訴人事後製作之可能，原判決對於參加人前述原
    審主張及證據，未表理由即置而不論，逕認該等證據已足以
    證明被上訴人於1984、1985年業已使用，有判決不備理由之
    違法。(二)、證47號之發票，並未如我國稅法使用之統一發票
    須繳交稅捐機關存查，僅係被上訴人自行制作，內容真實性
    亦無從查證，自無實質上證據力。參以公司名稱乃表彰營業
    主體，與商標表彰商品來源不同，故營業主體之標示與商標
    使用不得混為一談，而，前述發票左上角雖有與系爭「
    BELKIN COMPONENTS及圖」相同之圖樣，然該發票並未記載
    商品名稱、品名，顯不足以證明該發票所載商品內容為何及
    據以異議商標是否確已使用於發票上所載之商品，殊難為表
    彰商品來源之商標使用型態，其發票上印製之「BELKIN
    COMPONENTS及圖」圖樣，至多僅能視為營業主體之標示，原
    判決混淆商標使用與營業主體之標示，遂認被上訴人有使用
    據以異議商標之事實，顯然違背無證據不得認定事實之規定
    。原判決對於參加人於原審提出被上訴人並無使用據以異議
    商標之主張，竟未載明未採之理由，有判決不備理由之違法
    。至於證48號為被上訴人1989年產品應用手冊，被上訴人於
    原審雖提出該手冊原本，惟該手冊仍為被上訴人自行印製之
    私文書，被上訴人縱提出原本，僅能證明原本與影本相符，
    然對該文書之實質證據力，亦即是否於國內外已公開發行、
    發行數量之多寡及發行區域為何，均未見被上訴人提出具體
    證據佐證，原判決未憑任何實據，即逕認據以異議商標於
    1989年確有使用，亦有違反行政訴訟法第189條之規定。末
    查，證49號之數禎被上訴人公司、廠房及展覽照片，並無顯
    示拍攝日期，原判決雖以照片中人物之穿著、髮型、及廠房
    建築型式、車輛款式為20年前樣式，進而推測據以異議商標
    於20年前有使用之事實云云。惟查，原判決前揭認定僅係大
    約推測，然對於該等照片之確切拍攝時間仍未能得知，而「
    據以異議商標之使用日期是否確早於參加人於國內民國79、
    80年間申請『BELKIN同皇及圖』」為本案最重要之爭點之一
    ，原審法院應依行政訴訟法第133條規定依職權調查證據，
    然被上訴人及原審法院未善盡舉證及調查證據責任，即遽以
    推測上開照片之拍攝時間約為20年前，亦難謂無違反行政訴
    訟法第133條法院應依職權調查證據之規定。(三)、被上訴人
    執以證明參加人因業務往來或其他關係，而知悉據以異議商
    標存在之證據，僅為異議階段所提出被上訴人公司總裁之宣
    誓書，該宣誓書雖載明，參加人公司乙○○○於1987年間與
    被上訴人洽談經銷合約云云，惟，被上訴人嗣後於原審又改
    稱與其接洽者為黃英良，前後說法已矛盾不一，且對於參加
    人與其具有契約、地緣、業務往來或其他關係，又無法提出
    具體證據以實其說，自不得遽認系爭商標已違反商標法第37
    條第14款之規定。則原判決未察，逕撤銷原處分及訴願決定
    ，亦恐有適用法律不當之違法。另查，原判決所認定前述證
    45、46、47、48、49號據以異議商標之使用證據，均為國外
    （美國）之少數使用資料，不惟無法證明於美國當地屬於著
    名商標，遑論國內相關事業或消費者何有知悉之可能。是以
    ，退萬步言，縱認原判決所認據以異議商標於美國當地已先
    使用為正當，惟據以異議商標僅於國外地區少量使用，並未
    於我國國內使用，又如何能斷定處於國內之參加人公司，必
    定得已知悉據以異議商標之存在進而搶先註冊，末查，外文
    「BELKIN」為一普通之外國姓氏，以之作為公司或營業名稱
    者，亦所在多有，且除被上訴人外，於美國當地，尚有「
    BELKIN PRODUCTIONS INC.CORPORATION」主張其於1960年7
    月12日即首次使用「BELKIN PRODUCTION」商標，該公司並
    另行以「BELKIN SPORTS」商標取得註冊，足見被上訴人並
    非美國最早及唯一使用「BELKIN」商標者。本件參加人同皇
    企業有限公司於民國89年12月29日以「BELKIN及圖」商標作
    為其註冊第514712號「同皇及圖BELKIN」商標之聯合商標，
    指定使用於商標法施行細則第49條所定商品及服務分類表第
    9類之電腦、滑鼠、介面卡、插頭、連接器、電源供應器等
    商品，向上訴人申請註冊，經上訴人審查，准列為審定第98
    1018號聯合商標（下稱系爭聯合商標，如附圖一）。則參加
    人以習見之外國姓氏「BELKIN」作為系爭聯合商標圖樣，復
    結合以「0」; 「1」電腦語言組合之靈感以創作設計系爭聯
    合商標之圓圈與箭形圖，以與指定使用之電腦相關商品性質
    相呼應，除有其註冊使用之歷史與沿革背景外，明顯亦非抄
    襲被上訴人據以異議商標而來，而無商標法第37條第14款之
    適用自明。為此，請撤銷訴願決定及原處分。
三、被上訴人未提出答辯狀。
四、原審斟酌全辯論意旨及調查證據之結果，以：(一)、系爭聯合
    商標圖樣與據以異議商標圖樣固有相同之外文「BELKIN」及
    箭形圖，為近似之商標，是本項所應審究者厥為據以異議商
    標是否為國內相關事業或消費者知悉之著名商標？經查：被
    上訴人固提出在美國、澳洲、阿根廷、巴西、加拿大、智利
    、哥倫比亞等世界各國獲准商標註冊之資料（證4、5），然
    被上訴人所檢送之註冊證僅係靜態權利之取得；尚不得以商
    標註冊登記資料，遽認據以異議商標使用而為國內相關事業
    或消費者知悉。被上訴人雖於原處分及行政訴訟階段陸續提
    被上訴人自行印製之1985年至2001年間產品介紹目錄、型錄
    等（證3、6至9)，作為有使用之證明，惟上開型錄是否亦在
    我國同步發行、發行數量多寡、發行區域為何？並無相關資
    料可供參酌，自無從作為國內相關事業或消費者知悉之證據
    ，被上訴人主張亦非可採。被上訴人檢送之西元2001年11月
    進出口發票、單據影本12份（證11），其日期已在系爭聯合
    商標89年12月29日申請註冊日之後，尚難證明系爭聯合商標
    申請註冊當時據以異議商標所表彰之信譽已廣為相關事業或
    消費者所普遍認知，而為一著名之商標。被上訴人已無法舉
    證據以異議商標為國內相關事業或消費者知悉，況被上訴人
    既主張係委託臺灣合作代工電子廠商，為其製造加工「
    BELKIN」產品，審究OEM方式之委託加工行為，係由臺灣廠
    商在臺加工據爭商標商品後，依約定逕予回銷或運往被上訴
    人指定之國家，該等商品實際上並未在臺灣市場行銷，國內
    相關商品購買人應無從知悉據爭商標商品存在之可能，是以
    被上訴人所提合作廠商資料（證10、1）等，自無庸再予一
    一審酌。綜上所述，上訴人以系爭商標未違反首揭商標法第
    37條第7款所為之決定，洵無不合。(二)、本件異議審定作成
    時之商標法第37條第14款部分：(一)、被上訴人所提之「
    BELKIN」、「BELKIN COMPONENTS A NDDESIGN」及「BELKIN
    及箭形圖」商標先使用之證據資料中，包括被上訴人於93年
    11月10日補充理由狀所呈之證45號、證46號至證49號之產品
    說明單、宣傳單、產品外觀照片、包裝、消費者意見回函單
    、發票及產品應用手冊等文件資料及照片，應可認定被上訴
    人有先使用據以異議商標之事實，玆分述如下：、其中證
    45號之產品說明單、宣傳單、證46號之產品外觀照片、包裝
    、消費者意見回函單，均屬著作之種類之一，參加人雖否認
    證45、46之形式真正，惟依著作權法第13條之規定，當著作
    人之著作符合一定推定規定，在訴訟上即應由相對當事人負
    舉證責任，證明其並非著作人，而著作發行日期、地點等事
    項亦準用相同之推定規定。是證45、46均有形式真正，應可
    認定。經查，證45係1984年出版，證46係1985年出版，更標
    有「c1984 Belkin Components & MarketPlan」「c1985
    Belkin Components & MarketPlan」等字樣，且在該文件上
    亦標有「BELKIN及箭形圖」，足見據以異議商標在1984、19
    85年業已使用。、另就雙方不爭執其形式真正之證47、48
    號，其中證47號之發票係1986年9月29日，亦標有「BELKIN
    及箭形圖」等標示，證48（即原證8）之商品說明為1989出
    版，亦有「BELKIN及箭形圖」；則據以異議商標於1986、19
    89年確有使用，應可信實。、此外從證49前兩張展覽會場
    使用據以異議商標之照片，其中人物穿著西裝為窄領雙扣，
    領帶為斜紋或單色細條，髮型為覆額蓋耳，顯係20年前約民
    國74左右男士流行之服飾及髮型，此為眾所週知之事實。再
    從次一張貼有據以異議商標之土黃色建築物之照片觀之，該
    照片顯示建物及其前積架牌車輛均尚新，但建築物係單調方
    正之現代主義廠房 (近十年來建築則因受後現代主義解構思
    潮之影響，建築物大量使用玻璃帷幕，造型為圓型或其他形
    狀)，車輛是積架牌20年前之舊款，足見依該照片所示，據
    以異議商標應在20年前有使用於被上訴人之廠房，以上均使
    本院確信據以異議商標應在74年 (1985年)有使用之事實。
    、本案參加人指摘被上訴人前述商品型錄、購買指南等係
    被上訴人事後所作，非如該等文件標示之年份為西元1984年
    、1985年，並否認被上訴人有使用據以異議商標云云，並非
    可採。綜上所述，被上訴人開始以「BELKIN」一字作為商標
    、公司名稱特取部份之日期確實較參加人在中華民國臺灣地
    區79、80年間之註冊第492322號及第514712號「BELKIN同皇
    及圖」商標之申請日為早，應可認定，、則上訴人徒以上
    開正商標專用權早於據以異議商標註冊，認定系爭商標並非
    抄襲據以異議商標，自有未洽。再查，被上訴人於異議程序
    階段，就本件異議審定作成時之商標法第37條第14款部分，
    僅提出被上訴人公司總裁出具之宣示書正本及中譯本，該證
    據固不足以支持符合異議審定作成時商標法第37條第14款之
    構成要件。但被上訴人即異議申請人於異議申請書及該宣示
    書業已表明：參加人公司之負責人曾於1987年親自與被上訴
    人公司總裁接洽合作，是以參加人自1987年起即對被上訴人
    公司之據以異議商標知之甚深，系爭商標有因業務往來而知
    悉據以異議商標之事由，違反異議審定時商標法第37條第14
    款之規定等語，上訴人作成審定時除當事人自行提出之證據
    外，自應依職權詳為調查與被上訴人主張或提出之證據相關
    聯之證據，上訴人以：被上訴人未能提出具體事證，證明參
    加人與其具有契約、地緣、業務往來或其他關係，而知悉據
    以異議商標之存在為理由，自嫌率斷。從而，上訴人認為系
    爭商標未違反異議審定時商標法第37條第14款規定，而為「
    異議不成立」之審定，於法尚有未合，，訴願決定未予指摘
    而予維持，亦非妥適。被上訴人請求撤銷訴願決定及原處分
    ，為有理由，應予准許。(三)、關於被上訴人請求上訴人對系
    爭案應為異議成立之審定部分：異議審定時商標法之商標異
    議制度，係申請商標註冊前公眾審查審定公告違法性之制度
    ，且商標法第46條、第47條及商標法施行細則第38條第4項
    明定商標異議事實及理由之變更追加及補正應補送申請人答
    辯。商標主管機關於商標異議案件係處於異議人與申請人間
    之中間判斷者之地位，與單純行政處分之單方高權不同，是
    以商標異議行政爭訟程序，自應尊重行政機關的第一次裁決
    權，若有相關聯同一證據或同一理由為原處分機關未及審酌
    ，仍應由商標主管機關重為審查。玆被上訴人於行政爭訟程
    序所提之證據，均係為支持其於申請異議主張之相關聯證據
    ，包括於訴願階段及原審法院書面及相關筆錄，均係審查系
    爭商標是否符合異議審定作成時之商標法第37條第14款構成
    要件而異議成立之證據。惟被上訴人所提之全部得為異議證
    據之證據資料，是否足以證明系爭商標違反異議審定作成時
    之商標法第37條第14款之規定，仍待上訴人究明。因此，該
    等部分均仍尚待上訴人依其職權審查，另為適法之處分。此
    部分涉及上訴人先行審定處分之權限行使，原審法院尚無從
    逕命上訴人就系爭商標應為異議成立之諭知，故被上訴人此
    部分之請求，尚非有據，應予駁回，並由上訴人依原審法院
    上述法律見解另為處分。因而原審法院將訴願決定及原處分
    均撤銷。
五、本院按商標圖樣「相同或近似於他人著名之商標或標章，有
    致公眾混淆誤認之虞者」，不得申請註冊，固為本案系爭聯
    合商標異議審定時商標法第37條第7款所明文，惟所稱「著
    名之商標或標章」，係指有客觀證據足以認定該商標或標章
    已廣為相關事業或消費者所普遍認知者，復為同法施行細則
    第31條第1項所明定。次按本件異議審定作成時之商標法第
    37條第14款規定：「商標圖樣相同或近似於他人先使用於同
    一商品或類似商品之商標，而申請人因與該他人間具有契約
    、地緣、業務往來或其他關係、知悉他人商標存在者，不得
    申請註冊。但得該他人同意者，不在此限。」，本件參加人
    同皇企業有限公司於民國89年12月29日以「BELKIN及圖」商
    標作為其註冊第514712號「同皇及圖BELKIN」商標之聯合商
    標，指定使用於商標法施行細則第49條所定商品及服務分類
    表第9類之電腦、滑鼠、介面卡、插頭、連接器、電源供應
    器等商品，向上訴人申請註冊，經上訴人審查，准列為審定
    第981018號聯合商標。嗣被上訴人以該審定聯合商標有違商
    標法第37條第7、11、14款之規定，對之提起異議。經上訴
    人審查，以91年11月29日中台異字第910112號商標異議審定
    書為「關於主張商標法第37條第7、14款異議不成立；關於
    主張商標法第37條第11款異議駁回。」之處分。被上訴人不
    服，提起訴願，旋遭駁回，遂提起本件行政訴訟。經原審法
    院將訴願決定及原處分均撤銷。並令上訴人對於被上訴人就
    參加人「BELKIN及圖」商標申請案所為之異議案另為處分。
    上訴人不服遂對之提起上訴。查原審以原處分及訴願決定認
    定系爭商標不違反商標法第37條第14款係以系爭商標並非抄
    襲據以異議商標，及被上訴人未能提出具體事證，證明參加
    人與其具有契約、地緣、業務往來或其他關係，而知悉據以
    異議商標之存在為其主要理由，惟被上訴人於異議申請書及
    該宣示書業已表明：參加人公司之負責人曾於1987年親自與
    被上訴人公司總裁接洽合作，是以參加人自1987年起即對被
    上訴人公司之據以異議商標知之甚深，參加人就系爭商標有
    因業務往來而知悉據以異議商標之事由，違反行為時商標法
    第37條第14款之規定等語。上訴人作成審定時除當事人自行
    提出之證據外，尚應依職權詳為調查與當事人主張或提出之
    證據相關聯之證據，上訴人僅以被上訴人未能提出具體事證
    ，證明參加人與其具有契約、地緣、業務往來或其他關係，
    而知悉據以異議商標之存在為理由，認系爭商標未違反行為
    時商標法第37條第14款規定，而為異議不成立之審定，已有
    未合，訴願決定予以維持，亦非妥適，因而以判決撤銷訴願
    決定及原處分，並命被上訴人另為適當之處分。經核原判決
    於法尚無違誤。上訴意旨略謂：原判決對於證45、證46號文
    書形式上證據力之認定，未先適用民事訴訟法相關規定加以
    認定，逕以著作權法第13條規定推定該等證據已有形式上真
    正，顯有不適用法規及適用法規不當之違法；又原判決對於
    證47、48、49號文書證據力之認定，亦有適用法規不當及判
    決不備理由之違法云云，惟查原判決就證45、46、47、48、
    49號文書之形式上證據力所為認定，純屬原審證據取捨及事
    實認定之職權行使，且原審已於判決中詳述其就此所為採證
    認事之認定之理由，經核原判決既無判決不適用法規或適用
    不當之情形，更無判決不備理由之違法，上訴意旨指摘原判
    決不當，聲明廢棄，非有理由，應予駁回。
據上論結，本件上訴為無理由，爰依行政訴訟法第255條第1項、
第98條第3項前段，判決如主文。
中    華    民    國    95    年    8     月    24    日
                  第一庭審判長法  官  葉  振  權
                              法  官  吳  明  鴻
                              法  官  陳  秀  美
                              法  官  劉  鑫  楨
                              法  官  梁  松  雄
以  上  正  本  證  明  與  原  本  無  異
中    華    民    國    95    年    8     月    25    日
                              書記官  郭  育  玎


司法院資訊處製作；財團法人民間司法改革基金會備份。
